【裁判字號】    98,訴,42
【裁判日期】    980626
【裁判案由】    返還票據等
【裁判全文】
臺灣臺中地方法院民事判決                98年度訴字第42號
原      告  甲○○
被      告  蕭于青
上列當事人間請求返還票據等事件，本院於民國98年6月10日言
詞辯論終結，判決如下：
    主      文
原告之訴駁回。
訴訟費用由原告負擔。
    事實及理由
壹、程序事項：
    被告經合法通知，未於最後言詞辯論期日到場，核無民事訴
    訟法第386條所列各款情形，爰依原告之聲請，由其一造辯
    論而為判決。
貳、兩造爭執要旨：
  一原告主張：
    (一)原告前曾承包訴外人即被告之夫丙○○所經營宅急修國際
      股份有限公司委外之簡易工程，因丙○○及原告需資金週
      轉，前均透過原告向訴外人乙○○借款，原告向乙○○借
      款部分，亦由原告向丙○○借票交付予乙○○，丙○○並
      以陸續簽發支票經原告轉交乙○○，乙○○再將現金由原
      告設於三信銀行及霧峰農會吉峰辦事處帳戶內轉匯予丙○○之方式貸與現金。期間原告應乙○○要求請丙○○簽發
      支票，而丙○○未在住所時，均由被告簽發支票。嗣上開
      丙○○所簽發票載發票日在96年年6月底以後之支票，經
      乙○○提示均不獲兌現而遭退票（所退支票包含原告向乙○○借款而向丙○○所借用之支票）。嗣兩造及乙○○達
      成協議，因原告向丙○○所借用支票既經退票，則原告即
      不負欠丙○○債務，僅負欠乙○○債務；而丙○○所負欠
      乙○○債務，並經協議時在場之被告連帶保證。乙○○乃
      要求丙○○簽發與上開全部退票支票相同金額之本票作為
      清償及擔保。詎丙○○乃要求原告須同時簽發面額新臺幣
      （下同）1,008,000元之本票交丙○○收執作為借票之用
      ，其始願意簽發與上開全部退票支票相同金額之本票交乙○○收執。原告不疑有他，乃簽發票號376425號、發票日
      96年7月9日、票面金額1,008,000元、未載到期日，並特
      別註記係供借票用之金額等語之本票1紙（以下稱系爭本
      票）交予丙○○收執，丙○○乃簽發與上開全部退票支票
      相同金額之本票交乙○○收執。
    (二)丙○○明知借與原告之支票業經退票，與原告間並無債權
      債務關係，系爭本票係供借票之用，竟將系爭本票交由四
      名不明人士於97年11月中旬至原告所營工廠及住家，嗆聲
      丙○○委託渠等處理債務事宜及持有系爭本票等語，致原
      告心生畏懼而向派出所備案。因此，原告乃委請林忠宏律
      師於97年12月2日代為寄發存證信函予丙○○（該存證信
      函內金額誤植為108萬元），請其於函到5日內出面解決，
      惟不獲置理。嗣原告旋於97年12月中旬收受丙○○以其妻
      即被告為聲請人，就系爭本票向鈞院聲請准許強制執行之
      裁定。
    (三)按「票據債務人不得以自己與發票人或執票人之前手間所
      存抗辯之事由對抗執票人。但執票人取得票據出於惡意者
      ，不在此限。」票據法第13條定有明文。經查，原告係應
      丙○○要求須同時簽發系爭本票交其收執作為借票之用，
      丙○○始願簽發與上開全部退票支票相同金額之本票交乙○○收執，此情為在場之被告知之甚明。被告明知原告簽
      發系爭本票係作為借票性質，且原告向丙○○所借支票亦
      遭退票，丙○○對原告並無任何債權，其取得票據自屬惡
      意，揆諸上開說明，原告自得以系爭本票執票人即被告取
      得票據係出於惡意為由，對抗被告之請求。
    (四)次按「以惡意或有重大過失取得票據者，不得享有票據上
      之權利。無對價或以不相當之對價取得票據者，不得享有
      優於其前手之權利。」票據法第14條亦有明定。而查，被
      告與丙○○為夫妻關係，被告亦自丙○○受讓票據，依經
      驗法則，恐亦係無對價或以不相當之對價取得系爭本票，
      自亦不得享有優於其前手即丙○○之權利。而丙○○對原
      告無系爭本票之權利，則被告亦不得對原告主張享有系爭
      本票之權利。
    (五)被告明知原告所簽發本票為借票性質，被告對原告並無任
      何債權，竟將系爭本票聲請強制執行獲准，為免被告逕執
      鈞院97年度司票字第11253號裁定對原告財產強制執行，
      致原告財產權受有損害，且原告此種不安之狀態得以確認
      判決將之除去，暨釐清兩造間之法律關係，原告自有即受
      確認判決之法律上利益，因而得提起本件確認之訴。
    (六)末按「無法律上之原因而受利益，致他人受損害者，應返
      還其利益。」「因故意或過失，不法侵害他人之權利者，
      負損害賠償責任。故意以背於善良風俗之方法，加損害於
      他人者亦同。」「負損害賠償責任者，除法律另有規定或
      契約另有訂定外，應回復他方損害發生前之原狀。」民法
      第179條前段、第184條第1項及第231條第1項分別定有明
      文。經查：被告既就系爭本票向鈞院聲請准許強制執行之
      裁定，並經准許，足證被告占有系爭本票，而占有本即為
      一種利益。被告就系爭本票對原告並無債權存在，即無占
      有系爭本票之權利，其占有顯無法律上原因，原告並因被
      告占有本票之利益而受有不能占有系爭本票之損害，依民
      法179條規定，原告得請求被告返還系爭本票。又丙○○
      對原告並無任何債權，竟交由被告為聲請人，就系爭本票
      向法院聲請准許強制執行之裁定，則被告除係以故意不法
      侵害原告之財產權，更係故意以背於善良風俗之方法加損
      害於原告，自應對原告負損害賠償責任。而被告對原告負
      損害賠責任，應回復原告損害發生前之原狀，即應返還系
      爭本票予原告。
    (七)並聲明：1.確認被告持有以原告名義所簽發之系爭本票，
      對原告票據債權不存在；2.被告應將系爭本票返還原告；
      3.訴訟費用由被告負擔
  二被告原委任之訴訟代理人（嗣已解除委任）於言詞辯論期日
    辯稱：原告向被告之夫丙○○借票使用，丙○○乃以被告之
    支票借與原告，但是支票到期後，原告無力清償應該給付之
    票款，導致被告須對第三人負票據責任，原告因而簽發系爭
    本票交給丙○○，再由丙○○交給被告行使權利，以清償原
    告借用支票但未兌現之票款。又系爭本票面額1,008,000元
    ，是以原告借票但尚未到期之支票總面額為依據，但詳細是
    那幾張，被告已經記不得。再者，如依原告所述，系爭本票
    簽發日期應該是97年6月20日，而非96年7月9日，且應該由
    丙○○簽本票交給原告才是等語。
貳、得心證之理由：
  一以下事實為兩造所不爭執，並有相關訴訟資料在卷可證，足
    堪信為真實，本院即採為判決之基礎：
    (一)原告於96年7月9日簽發票號376425號、面額1,008,000元
      、未載到期日之本票1紙交付予丙○○，再由丙○○交付
      予被告。（此併有系爭本票影本1紙在卷可證）
    (二)乙○○、丙○○、甲○○於97年6月29日共同簽訂協議書
      ，被告擔任丙○○之連帶保證人，該協議書內容為：「1.
      甲（乙○○）、乙（丙○○）、丙（甲○○）三方協議，
      乙丙方第一年每月月底還款五千元。2.第二年每月月底還
      款七千元，第三年開始每月還款一萬元直到債權消滅為止
      。3.乙丙雙方每月底應按時還款甲方不得有任何理由延誤
      ，一期未付視同全部到期。4.丙方欠甲方29萬，乙方欠甲
      方128萬。PS：甲、乙、丙三方以此協議為準，之前協議
      視同作廢。」（此有該協議書影本1紙在卷可證）
    (三)被告持系爭本票向本院聲請准許強制執行，業經本院於97
      年12月9日裁定准予強制執行確定在案。（此有本院97年
      度司票字第11253號民事裁定影本1紙在卷可證）
  二本件原告主張其簽發系爭本票係應訴外人丙○○要求以作為
    借票之用，原告並未欠負丙○○任何債務，且被告知悉上情
    ，亦是無對價或以不相當之對價取得系爭本票，故被告不得
    對原告主張系爭本票之權利。而被告則抗辯原告向丙○○借
    票使用，丙○○以被告之支票借與原告，但是支票到期後，
    原告無力清償應該給付之票款，導致被告須對第三人負票據
    責任，原告因而簽發系爭本票交給丙○○，再由丙○○交給
    被告行使權利，以清償原告借用支票但未兌現之票款等語。
    準此，本件應審究之爭點為：(一)原告簽發系爭本票交付予丙○○，丙○○對原告是否有該本票所擔保之債權存在？(二)如
    丙○○對原告並無該本票所擔保之債權存在，原告得否以該
    事由對被告主張系爭本票債權不存在？茲說明如下：
  三原告簽發系爭本票交付予丙○○，丙○○對原告是否有該本
    票所擔保之債權存在？說明如下：
    (一)原告是於96年7月9日簽發系爭本票交付予丙○○，再由丙○○交付予被告（不爭執事項(一)參照）；而不爭執事項(二)
      所示之協議書是於97年6月29日簽訂，足見乙○○、丙○○、甲○○三人簽訂該協議書時，系爭本票早已存在。從
      而原告簽發系爭本票，與其嗣後與丙○○、甲○○簽訂系
      爭協議書間難謂有何關連，誠無疑義。
    (二)原告雖主張系爭本票有特別註記係供借票用之金額等語，
      惟經本院當庭勘驗系爭本票原本，其正反面均無記載「供
      借票用之金額」等字（參見本院98年3月30日言詞辯論筆
      錄）。足見原告主張之上情，顯非可採。
    (三)證人乙○○到庭具結證稱：「（問：你與丙○○先後寫了
      幾份協議書？）兩份，第一次的協議書已經還給丙○○了
      ，丙○○寫第一份協議書時，也拿給我借據、本票，庭呈
      96年7月9日的借據，借據金額是新台幣1,435,000元，本
      票金額也是新台幣1,435,000元，他事後也寫了壹份付款
      明細，還了幾次之後，就沒有再還了。（問：第二次協議
      丙○○的金額為何剩128萬元？）因為甲○○要負責29萬
      元，丙○○全部的跳票金額是157萬元。（問：96年7月9
      日之後丙○○是否還有向你借錢？）沒有。（問：既然沒
      有再向你借錢為何第二次協議書丙○○、甲○○合計的金
      額是157萬元？）因為第一次協議的時候，我有折扣，而
      且沒有向丙○○拿利息，但是後來丙○○沒有如期履行，
      所以第二次協議的時候，我就把所有的退票金額加起來計
      算。（問：為何甲○○負擔29萬元？）因為甲○○有向丙○○借87萬元的支票，但是這些支票均跳票，我知道甲○○沒有財力，認為丙○○有財力，所以要丙○○負擔三分
      之二、甲○○負擔三分之一。（問：所稱的丙○○支票跳
      票157萬，是否包含甲○○拿丙○○的票向你借？）有。
      」等語；而原告對證人乙○○所述原告向丙○○借用支票
      之跳票金額總計87萬元乙節不為爭執（以上參見本院98年
      4月27日言詞辯論筆錄）。惟對照乙○○證述內容與卷附
      相關資料，其間有下述不符之處：
      1.丙○○於96年7月9日簽立之借據表明其向乙○○借款
        1,435,000元，原告亦於該日簽發系爭本票交付予丙○○，如依原告主張「因原告向丙○○所借用支票既經退
        票，則原告即不負欠丙○○債務，僅負欠乙○○債務」
        ，則96年7月9日當時，應是丙○○負欠乙○○1,435,00
        0元（按此數額解釋上應不包括原告向丙○○借票而未
        兌現部分，否則丙○○即是為原告負擔該部分之債務，
        此與原告所主張丙○○對原告並無任何債權，即有矛盾
        ）；而原告負欠乙○○87萬元。嗣後原告與乙○○、丙○○於97年6月29日共同簽訂系爭協議書時，三方既然
        約定原告負欠乙○○之87萬元由原告負擔其中三分之一
        即27萬元，丙○○負擔其中三分之二即58萬元，則丙○○負欠乙○○之數額應為前欠之1,435,000元加上58萬
        元，而非128萬元。退步言之，縱認原告所稱丙○○係
        簽發與全部退票支票相同金額之本票（即該面額1,435,
        000元之本票）交乙○○收執，則丙○○就被告借用支
        票而未兌現部分（依原告及證人所述其總數為87萬元）
        ，即是為原告負擔該部分之債務，則原告所稱丙○○對
        原告並無任何債權，即非可採。
      2.原告向丙○○借用支票之跳票金額總計87萬元，如依原
        告所述簽發系爭本票之由來，則票面金額應為87萬元而
        非1,008,000元。原告對此雖然辯稱該數額是丙○○統
        計原告所借支票數額及私下借貸零星金額之總合，並提
        出手寫之統計表1紙為證。惟該統計表上並未附任何文
        字說明，其數據如何而來，亦未據原告為任何說明，自
        難遽為採認。
    (四)據上，原告所舉證據，無從證明其簽發系爭本票係應丙○○要求以作為借票之用，故所稱原告並未欠負丙○○任何
      債務，即無可採。從而原告簽發系爭本票交付予丙○○，
      丙○○對原告應有該本票所擔保之債權存在。
  四丙○○對原告既然有系爭本票所擔保之債權存在，則不論被
    告是否惡意或無對價或以不相當之對價取得系爭本票，原告
    均不得對被告主張系爭本票債權不存在。又被告就系爭本票
    既然有票據債權存在，則原告主張被告應返還系爭本票，於
    法自有未合。
  五綜上所述，原告請求確認被告持有以原告名義所簽發之系爭
    本票對原告票據債權不存在，及被告應將系爭本票返還予原
    告，為無理由，應予駁回。
  六本件事證已臻明確，兩造其餘攻擊防禦方法，核與判決結果
    不生影響，爰不逐一論述。
  七依民事訴訟法第78條規定，本件訴訟費用，應由敗訴之原告
    負擔。
參、一造辯論及訴訟費用負擔之依據：民事訴訟法第385條第1項
    前段、第78條。
中    華    民    國    98    年    6     月    26    日
                  民事第三庭    法  官  游文科
正本係照原本作成。
如對本判決上訴，須於判決送達後20日內向本院提出上訴狀。
中    華    民    國    98    年    6     月    26    日
                                書記官


司法院資訊處製作；財團法人民間司法改革基金會備份。
